臺灣桃園地方法院刑事判決
                                    110年度審訴字第213號
公  訴  人  臺灣桃園地方檢察署檢察官
被      告  陳睿霆



上列被告因詐欺等案件，經檢察官提起公訴（109年度偵字第354
86號、第36748號）暨移送併辦（110年度偵字第19568號），被
告就被訴事實為有罪之陳述，本院合議庭裁定由受命法官獨任以
簡式審判程序進行審理，審理判決如下：
    主  文
陳睿霆犯三人以上共同冒用公務員名義詐欺取財罪，處有期徒刑
壹年。
未扣案之犯罪所得新臺幣伍仟元沒收，於全部或一部不能沒收或
不宜執行沒收時，追徵其價額。
    事  實
一、陳睿霆（所涉參與詐欺集團犯罪組織部分，業經臺灣士林地
    方法院以109年度審訴字第1139號判決確定）、鄭經霖（原
    名鄭棨鴻，所涉詐欺及洗錢部分業經本院另為判決）、徐祥
    慶、游尊翔（徐祥慶、游尊翔部分，由臺灣桃園地方檢察署
    檢察官另案偵辦中）、賴泓至、雷瑩泰（賴泓至、雷瑩泰部
    分，由臺灣桃園地方檢察署檢察官以109年度偵字第35615號
    、110年度偵字第4577號案件提起公訴）及其他真實年籍姓
    名均不詳之人，均自民國109年9月14日某時前，參與其他不
    詳成員所組成三人以上，以實施詐術為手段，具有持續性、
    牟利性之有結構性詐欺集團組織，共同意圖為自己不法之所
    有，並基於3人以上共同犯詐欺取財及意圖掩飾或隱匿特定
    犯罪所得來源而移轉特定犯罪所得之洗錢犯意聯絡，由該不
    詳之詐欺集團成員，於109年9月14日中午12時許，撥打電話
    予李庭彥，佯稱其中國信託帳戶遭冒用，涉犯洗錢、擄人罪
    嫌等語，致其陷於錯誤，分別於同日下午2時許、同年月15
    日12時許及下午2時許，將其申設中華郵政股份有限公司帳
    號000-000000000000號帳戶之中華郵政存款簿、提款卡及密
    碼、現金新臺幣(下同)75萬元及52萬元置於鄭經霖位於桃園
    市○○區○○○街00號4樓社區信箱內，並由陳睿霆聽取徐祥慶之
    指示，於109年9月14日下午3時30分及同年月15日下午12時3
    9分許，至上開社區信箱，除留下2萬元供李庭彥為生活費外
    ，取走上述款項125萬元，並留置蓋有「臺灣臺北地方法院
    檢察署印」、「主任檢察官張清雲」印文之偽造「臺灣臺北
    地方法院地檢署公證處證(贓)物室」之公文書共4紙後，再
    至桃園市○○區○○○路000號麥當勞對面之黃昏市場，將裝有上
    開款項之背包交付予鄭經霖，鄭經霖取得上開背包後，再依
    徐祥慶指示至內壢火車站，將裝有上開款項之背包交還予陳
    睿霆，鄭經霖於此獲得5,000元報酬，後陳睿霆復依徐祥慶
    指示再將上開款項交付予其他詐欺集團成員，陳睿霆因此獲
    得5,000元報酬，並以此方式回水予詐欺集團之其他上游成
    員。
二、案經李庭彥訴由桃園市政府警察局中壢分局報告臺灣桃園地
    方檢察署檢察官偵查起訴。
    理  由
一、按刑事訴訟法第273條之1第1項規定除被告所犯為死刑、無
    期徒刑、最輕本刑為3年以上有期徒刑之罪或高等法院管轄
    第一審案件者外，於審判期日前之準備程序進行中，被告先
    就被訴事實為有罪之陳述時，審判長得告知被告簡式審判程
    序之旨，並聽取當事人、代理人、辯護人及輔佐人之意見後
    ，裁定進行簡式審判程序。經查，被告陳睿霆被訴詐欺等案
    件，非前開不得進行簡式審判程序之案件，被告於本院準備
    程序進行中就被訴事實為有罪之陳述（見本院卷卷三第22頁
    ），且經本院告知被告簡式審判程序之旨，復聽取被告及檢
    察官之意見後，經合議庭裁定依上開刑事訴訟法第273條之1
    第1項之規定，由受命法官獨任進行簡式審判程序，是本案
    之證據調查，依刑事訴訟法第273條之2規定，不受同法第15
    9條第1項、第161條之2、第161條之3、第163條之1及第164
    條至第170條規定之限制，合先敘明。
二、上開犯罪事實，迭據被告陳睿霆於警詢、偵訊、本院準備程
    序中及審理中坦承不諱（見偵字第35486號卷第15至24頁、
    第175至176頁，本院卷卷一第267至270頁，本院卷卷三第22
    至28頁），核與證人即告訴人李庭彥、證人余聲楨於警詢中
    之證述（見偵字第35486號卷第31至36頁、第39至42頁）；
    證人即同案被告鄭經霖於警詢、偵訊、本院準備程序及審理
    中之證述均相符（見偵字第36748號卷第23至28頁、第155至
    156頁，本院卷卷一第121至123頁、第67至77頁，本院卷卷
    二第171至178頁），並有桃園市政府警察局扣押筆錄、扣押
    物品目錄表、扣押物品收據（見偵字第35486號卷第45至51
    頁）、監視器錄影畫面翻拍照片、扣案物品照片（見偵字第
    35486號卷第83至141頁）、內政部警政署反詐騙諮詢專線紀
    錄表、桃園市政府警察局中壢分局自強派出所受理刑事案件
    報案三聯單、各類案件紀錄表（見偵字第35486號卷第149至
    153頁）、偽造之臺灣臺北地方法院地檢署公證處證（贓）
    物室公文（見偵字第36748號卷第77至83頁）、桃園市政府
    警察局中壢分局110年2月22日中警分刑字第1100012309號函
    暨證物採驗報告書（見本院卷卷一第25至83頁），堪認前揭
    被告任意性自白符實。本案事證明確，被告犯行洵堪認定，
    應依法論科。
三、論罪科刑：
（一）按公文書係指公務員職務上製作之文書，刑法第10條第3
      項定有明文，而刑法上偽造文書罪，係著重於保護公共信
      用之法益，即使該偽造文書所載名義製作人實無其人，而
      社會上一般人仍有誤信其為真正文書之危險，仍難阻卻犯
      罪之成立（最高法院54年台上字第1404號判例意旨參照）
      。本案犯罪事實一所載告訴人李庭彥收受偽造之「臺灣臺
      北地方法院地檢署公證處證（贓）物室」公文書共2紙，
      公文書中之公務機關人員與業務等內容與真實情況不同，
      惟其上已經載明承辦公務員之姓名、案號、機關等資訊，
      客觀上仍有使一般人誤信其為真正公文書之危險，是參照
      上開說明，仍屬偽造公務員職務上製作之公文書無訛。復
      按刑法上所謂「公印」，係指公署或公務員職務上所使用
      之印信，又所謂「公印」或「公印文」，係專指表示公署
      或公務員資格而言，即俗稱大印與小官印及其印文（最高
      法院22年上字第1904號、69年台上字第693號判例意旨參
      照）。而公印文之形式凡符合印信條例規定之要件而製頒
      ，無論為印、關防、職章、圖記，如足以表示其為公務主
      體之同一性者，均屬之（最高法院89年度台上字第3155號
      判決意旨參照）。再者，我國公印之製頒係規定於印信條
      例，且印信條例就印信之種類、質料、形式、字體及尺度
      等均有明文規範，故是否屬刑法第218條第1項之公印，仍
      應依印信條例所規定之外觀形式而為認定。經查，本案中
      扣案之「臺灣臺北地方法院地檢署公證處證（贓）物室」
      共2紙，偽造之公文書上蓋有偽造之「臺灣臺北地方法院
      檢察署印」之公印文共2枚，形式上係表示公署資格之印
      信，應認該印文屬公印文無疑；至於偽造之公文書上所蓋
      印之「主任檢察官張清雲」印文共2枚，於形式上觀之，
      僅為電腦打字之印刷體，未符合上開印信條例所定之形式
      及字體，應非屬公印文，僅屬偽造普通印文，併此敘明。
（二）次按共同正犯之成立，祇須具有犯意之聯絡，行為之分擔
      ，既不問犯罪動機起於何人，亦不必每一階段犯行，均經
      參與，此有最高法院34年度上字第862號、108年度台上字
      第3838號判決意旨可參。又共同正犯之意思聯絡，原不以
      數人間直接發生者為限，即有間接之聯絡者，亦包括在內
      ，亦有最高法院77年度台上字第2135號、107年度台上字
      第4583號判決意旨可參。而現今詐欺集團詐騙之犯罪型態
      ，自設立電信機房、收購、取得人頭帳戶、撥打電話實施
      詐騙、指定被害人匯款帳戶、自人頭帳戶提領款項、取贓
      分贓等階段，乃係需由多人縝密分工方能完成之集團性犯
      罪，倘其中某一環節脫落，將無法順利達成詐欺結果，各
      該集團成員雖因各自分工不同而未自始至終參與其中，惟
      各該集團成員所參與之部分行為，仍係利用集團其他成員
      之行為，以遂行犯罪目的。經查，被告雖未參與以訛詞及
      假冒公務員對告訴人李庭彥施用詐術之行為，然其與同案
      被告鄭經霖負責收取告訴人李庭彥交付之款項及轉交上游
      ，彼此分工，足認渠等與其他詐騙集團成員間，係在合同
      意思範圍內，各自分擔犯罪行為之一部，並相互利用他人
      之行為，以達遂行犯罪之目的，自應對全部所發生之結果
      ，共同負責，故被告就本件犯行，與鄭經霖及其所屬詐騙
      集團其他成員間有犯意聯絡、行為分擔，而均成立3人以
      上共同冒用公務員名義為詐欺取財之犯行，堪可認定。
（三）復按105年12月28日修正公布，並於106年6月28日生效施
      行之洗錢防制法第1條規定：「為防制洗錢，打擊犯罪，
      健全防制洗錢體系，穩定金融秩序，促進金流之透明，強
      化國際合作，特制定本法。」與修正前洗錢防制法第1條
      規定：「為防制洗錢，追查重大犯罪，特制定本法。」已
      有明顯不同，可見洗錢防制法的立法目的及其保護法益，
      從「妨害司法權運作」（打擊犯罪），兼及「穩定金融秩
      序、促進金流透明」。又修正後洗錢防制法第2條第2款、
      第3條第2款規定，掩飾刑法第339條詐欺取財犯罪所得去
      向之行為，亦可構成洗錢罪。另依據洗錢防制法第2條修
      正理由第3點所示：「維也納公約第3條第1項第b款第ii目
      規定洗錢行為態樣，包含隱匿或掩飾該財產的真實性質、
      來源、所在地、處置、轉移、相關的權利或所有權之洗錢
      類型，例如：（一）犯罪行為人出具假造的買賣契約書掩
      飾某不法金流；（二）貿易洗錢態樣中以虛假貿易外觀掩
      飾不法金流移動；（三）知悉他人有將不法所得轉購置不
      動產之需求，而擔任不動產之登記名義人或成立人頭公司
      擔任不動產之登記名義人以掩飾不法所得之來源；（四）
      提供帳戶以掩飾不法所得之去向，例如：販售帳戶予他人
      使用。」修正後條文雖未完整規範上開公約所列全部隱匿
      或掩飾態樣，然已可見提供、販售帳戶予他人使用，係掩
      飾不法所得去向、所在之典型行為，所以，使用他人提供
      、販售之帳戶存、提不法所得，用來掩飾或切斷該不法所
      得與犯罪者之關聯性，阻礙金流透明，破壞金融秩序，藉
      以掩飾或隱匿該不法所得之去向、所在，並逃避追訴、處
      罰，更屬於侵害上開洗錢防制法保護法益，而在其立法目
      的之規範範圍。復按洗錢防制法第15條之特殊洗錢罪，係
      在無法證明前置犯罪之特定不法所得，而未能依洗錢防制
      法第14條之一般洗錢罪論處時，始予適用。倘能證明人頭
      帳戶內之資金係前置之特定犯罪所得，即應逕以一般洗錢
      罪論處，自無適用特殊洗錢罪之餘地。例如詐欺集團向被
      害人施用詐術後，為隱匿其詐欺所得財物之去向，而令被
      害人將其款項轉入該集團所持有、使用之人頭帳戶，並由
      該集團所屬之車手前往提領詐欺所得款項得，檢察官如能
      證明該帳戶內之資金係本案詐欺之特定犯罪所得，即已該
      當於洗錢防制法第14條第1項之一般洗錢罪；至若無法將
      人頭帳戶內可疑資金與本案詐欺犯罪聯結，而不該當第2
      條洗錢行為之要件，當無從依洗錢防制法第14條第1項之
      一般洗錢罪論處，僅能論以洗錢防制法第15條第1項之特
      殊洗錢罪。另過去實務認為，行為人對犯特定犯罪所得之
      財物或利益作直接使用或消費之處分行為，或僅將自己犯
      罪所得財物交予其他共同正犯，祇屬犯罪後處分贓物之行
      為，非本條例所規範之洗錢行為，惟依修正後洗錢防制法
      規定，倘行為人意圖掩飾或隱匿特定犯罪所得來源，而將
      特定犯罪所得直接消費處分，甚或交予其他共同正犯，而
      由共同正犯以虛假交易外觀掩飾不法金流移動，即難認單
      純犯罪後處分贓物之行為，應仍構成洗錢防制法第2條第1
      或2款之洗錢行為。經查，被告與同案被告鄭經霖就本案
      所取得之款項，以層層交付之方式轉交其他詐騙集團成員
      ，所為顯係掩飾不法所得之去向、所在，揆諸前開說明，
      要與洗錢防制法第14條第1項之要件相合。
（四）核被告所為，係犯洗錢防制法第14條第1項之洗錢罪、刑
      法第339條之4第1項第1款、第2款之三人以上共同冒用公
      務員名義詐欺取財罪及同法第216條、第211條之行使偽造
      公文書罪（起訴書雖漏未論及洗錢防制法第14條第1項之
      洗錢罪部分，然經公訴檢察官於本院準備程序中當庭補充
      起訴法條，是本院自得就此部分併予審理）。被告與同案
      被告鄭經霖及其他詐欺集團成員，就本案詐欺取財罪與洗
      錢罪之犯行，具有犯意聯絡及行為分擔，應論以共同正犯
      。偽造「臺灣臺北地方法院檢察署印」公印文2枚及「主
      任檢察官張清雲」普通印文2枚之階段行為，為偽造公文
      書之行為所吸收；偽造公文書後持以行使，其偽造之低度
      行為為高度之行使行為所吸收，俱不另論罪。至於告訴人
      李庭彥收受之上開公文書上固有偽造之「臺灣臺北地方法
      院檢察署印」公印及「主任檢察官張清雲」印文，然因偽
      造印文非均需先偽造印章，以現今電腦文書處理作業技術
      進步，公文書上偽造之公印文及普通印文，可輕易以電腦
      列印之方式產生，並無另刻印章之必要，卷內復無積極證
      據證明被告所屬詐欺集團有另偽造公印及印章且與被告有
      犯意聯絡之情事，基於「事證有疑、利於被告」之原則，
      自不能認定被告及其所屬詐欺集團成員有偽造公印及印章
      之犯行。被告以一行為犯洗錢防制法第14條第1項之洗錢
      罪、刑法第339條之4第1項第1款、第2款之三人以上冒用
      政府機關及公務員名義詐欺取財罪、同法第216條、第211
      條之行使偽造公文書罪，其犯罪目的單一，應評價為一行
      為而觸犯數罪名之想像競合犯，是應從一重以刑法第339
      條之4第1項第1款、第2款之三人以上冒用政府機關及公務
      員名義詐欺取財罪處斷。
（五）復按洗錢防制法第16條第2 項規定，犯第14條、第15條之
      罪，在偵查或審判中自白者，減輕其刑。次按想像競合犯
      之處斷刑，本質上係「刑之合併」。其所謂從一重處斷，
      乃將想像競合犯組成之評價上數罪，合併為科刑一罪，其
      所對應之刑罰，亦合併其評價上數罪之數法定刑，而為一
      個處斷刑。易言之，想像競合犯侵害數法益者皆成立犯罪
      ，論罪時必須輕、重罪併舉論述，同時宣告所犯各罪名，
      包括各罪有無加重、減免其刑之情形，亦應說明論列，量
      刑時併衡酌輕罪部分量刑事由，評價始為充足，然後依刑
      法第55條前段規定「從一重處斷」，非謂對於其餘各罪可
      置而不論。因此，法院決定處斷刑時，雖以其中最重罪名
      之法定刑，做為裁量之準據，惟於裁量其輕重時，仍應將
      輕罪合併評價在內，最高法院108 年度台上字第4405、44
      08號判決意旨參照。經查，被告就其擔任車手取走款項，
      復將款項交付予詐欺集團指定之人，進而掩飾犯罪所得去
      向與所在之洗錢等事實，於本院審理時始終供述詳實，業
      如前述，應認其對洗錢行為主要構成要件事實有所自白，
      是就被告本案洗錢犯行部分，雖屬想像競合犯其中之輕罪
      ，惟依上開說明，本院於後述量刑時，仍應併予衡酌此部
      分減刑事由，附此敘明。
（六）爰以行為人之責任為基礎，審酌被告正值青年卻不思循正
      途賺取所需，竟以參與詐欺集團之方式，詐騙告訴人之款
      項，所生損害非輕，所為實質非難；惟念被告犯後坦承犯
      行，犯後態度尚可，複衡諸被告犯罪之動機、目的、手段
      、品行與智識程度、家庭經濟及生活狀況、犯罪所生之損
      害等一切情狀，量處如主文所示之刑。
四、沒收部分
（一）按犯罪所得，屬於犯罪行為人者，沒收之，於全部或一部
      不能沒收，或不宜執行沒收時，追徵其價額，刑法第38條
      之1第1項前段、第3項分別定有明文。次按共同正犯之犯
      罪所得，沒收或追徵，應就各人所分得之數額分別為之；
      先前對共同正犯採連帶沒收犯罪所得之見解，已不再援用
      及供參考（最高法院104年第13次刑事庭會議決議意旨參
      照）。再所謂各人「所分得」，係指各人「對犯罪所得有
      事實上之處分權限」，應視具體個案之實際情形而定：倘
      若共同正犯各成員內部間，對於不法利得分配明確時，固
      應依各人實際分配所得沒收；然若共同正犯成員對不法所
      得並無處分權限，其他成員亦無事實上之共同處分權限者
      ，自不予諭知沒收；至共同正犯各成員對於不法利得享有
      共同處分權限時，則應負共同沒收之責。至於上揭共同正
      犯各成員有無犯罪所得、所得數額，係關於沒收、追繳或
      追徵標的犯罪所得範圍之認定，因非屬犯罪事實有無之認
      定，並不適用「嚴格證明法則」，無須證明至毫無合理懷
      疑之確信程度，應由事實審法院綜合卷證資料，依自由證
      明程序釋明其合理之依據以認定之（最高法院104年度台
      上字第3604號判決同此意旨）。經查，被告於警詢時供稱
      本案所取得之犯罪所得為新臺幣5,000元（見偵字第35486
      號卷第23頁），既未據扣案，亦未實際合法發還告訴人，
      復無過苛調節條款適用之餘地，爰依刑法第38條之1第1項
      前段、第3項規定諭知沒收，並於全部或一部不能沒收或
      不宜執行沒收時，追徵其價額。
（二）被告與同案被告鄭經霖於本件扣案文書上所偽造之公印文
      及普通印文，雖均為渠等供犯罪所用之物，然該公印文及
      普通印文，業經本院另於同案被告鄭經霖之判決主文項下
      宣告沒收，此有卷內相關判決附卷可查，本院即不再宣告
      沒收或追徵，併此敘明。
據上論斷，應依刑事訴訟法第273條之1第1項、第299條第1項前
段（本案採判決精簡原則，僅引述程序法條），判決如主文。
本案經檢察官賴怡伶到庭執行職務。
中　　華　　民　　國　　111 　年　　3 　　月　　30　　日
                    刑事審查庭    法  官     高上茹
以上正本證明與原本無異。
如不服本判決應於收受判決後20日內向本院提出上訴書狀，並應
敘述具體理由。其未敘述上訴理由者，應於上訴期間屆滿後20日
內向本院補提理由書（均須按他造當事人之人數附繕本）「切勿
逕送上級法院」。
                                  書記官      蔡宛軒
中　　華　　民　　國　　111 　年　　3 　　月　　30　　日
附錄本判決論罪法條全文：
中華民國刑法第216條
（行使偽造變造或登載不實之文書罪）
行使第210條至第215條之文書者，依偽造、變造文書或登載不實
事項或使登載不實事項之規定處斷。
中華民國刑法第211條
（偽造變造公文書罪）
偽造、變造公文書，足以生損害於公眾或他人者，處1年以上7年
以下有期徒刑。
中華民國刑法第339條之4
犯第339條詐欺罪而有下列情形之一者，處1年以上7年以下有期
徒刑，得併科1百萬元以下罰金：
一、冒用政府機關或公務員名義犯之。
二、三人以上共同犯之。
三、以廣播電視、電子通訊、網際網路或其他媒體等傳播工具，
    對公眾散布而犯之。
前項之未遂犯罰之。
洗錢防制法第14條
有第二條各款所列洗錢行為者，處7年以下有期徒刑，併科新臺
幣5百萬元以下罰金。
前項之未遂犯罰之。
前二項情形，不得科以超過其特定犯罪所定最重本刑之刑。